台灣高等法院民事判決　九十年度上字第三一六號
　　上　訴　人　乙○○
　　上　訴　人　張素真
　　訴訟代理人　孫伯隆
右當事人間請求減少價金事件，兩造對於中華民國九十年一月三十一日台灣台北地方
法院八十八年度訴字第三四七六號第一審判決各自提起上訴，本院判決如左：
    主    文
原判決關於命張素真給付新台幣陸拾參萬伍仟玖佰壹拾玖元及自民國八十八年八月二
十五日起至清償日止，按年息百分之五計算之利息部分，及該部分假執行之宣告，暨
命張素真負擔訴訟費用之裁判均廢棄。
右開廢棄部分，乙○○在第一審之訴駁回。
乙○○上訴駁回。
第一審關於命張素真負擔訴訟費用部分，及第二審訴訟費用，由乙○○負擔。
    事實及理由
一、上訴人乙○○（下稱乙○○）主張：伊於民國八十八年一月十四日經由信義房屋
    仲介股份有限公司（下稱信義房屋）仲介，以新台幣（下同）一千一百一十萬元
    向上訴人張素真（下稱張素真）購買門牌號碼臺北市○○路六二一巷六弄一二號
    五樓房屋及基地（下稱系爭房地），並於同年三月二十九日給付價金、移轉所有
    權及點交房地完竣。嗣經由經濟部商品檢驗局、臺灣省土木技師公會檢驗得知系
    爭房屋鋼筋混凝土氯離子含量分別高達0.552kg/m3、0.46kg/m3、0.592kg/m3 與
　　0.36kg/m3 ，屬氯離子含量過高之海砂屋，而混凝土中氯離子含量過高，為加速
　　混凝土之鋼筋鏽蝕及龜裂剝落之誘因，則系爭房屋因係海砂屋而有減少效用及使
　　用年限之重大瑕疵，並危害伊住居安全，系爭房屋因而減少價值三百萬元等情。
    爰依民法第三百五十九條規定，求為命張素真返還伊已給付之價金三百萬元及自
    起訴狀繕本送達翌日即八十八年八月二十五日起至清償日止，按年息百分之五計
    算利息之判決（原審判命張素真應給付乙○○六十三萬五千九百一十九元及自八
    十八年八月二十五日起至清償日止，按年息百分之五計算之利息。駁回乙○○其
    餘之訴。乙○○、張素真各就其敗訴部分聲明不服）。並(一)上訴聲明：(1)原判決
    不利於乙○○部分廢棄。(2)甲○○應再給付乙○○二百三十六萬四千零八十一元
    ，及自起訴狀繕本送達翌日起至清償日止，按年息百分之五計算之利息。(3)願供
    擔保，請准宣告假執行。(二)答辯聲明：駁回張素真之上訴。
二、張素真則以：系爭房屋係伊委託訴外人即信義房屋大直店之俞家龍仲介出售，而
    乙○○係信義房屋新店大豐店店長，為專業仲介代理人，其於簽約前已檢視系爭
    房屋現況，並委請俞家龍進行海砂屋鑑定，則系爭房屋之氯離子含量是否過高而
    屬海砂屋及其瑕疵之程度如何，均為乙○○簽約時所知悉，其仍於八十八年一月
    十四日簽訂買賣契約，同年三月二十九日支付尾款，點交房屋，應視為已承認系
    爭房屋之瑕疵。又海砂屋之測試標準應依建造當時之建築法令為依據，而系爭房
    屋係七十三年間建造，建造時符合當時經濟部中央標準局（嗣改制為標準檢驗局
    ）、內政部營建署施工規範所定之混凝土每立方公尺氯離子含量不逾0.6kg/m3之
    標準，至八十八年七月二十九日修正後之0.3kg/m3標準，因法律不溯及既往原則
    ，故於本件不適用。再系爭房屋測試所得之0.36kg/m3，僅逾標準值0.06kg/m3，
　　其耐用年限與現今標準值0.3kg/m 之房屋相較，使用年限之差距不大，減少之程
　　度應無關重要，不得視為瑕疵。又縱認系爭房屋有瑕疵，乙○○得主張減少價金
　　，減少價金之程度，亦不應以財團法人臺灣經濟鑑定委員會鑑定研究報告書所指
　　16.85％ 之比例計算。另海砂屋之瑕疵僅存於房屋，不應以系爭房屋及土地總價
　　計算損失，且依上開鑑定報告書所載，系爭房屋之ＲＣ造價每坪四萬五千元至五
　　萬五千元間，系爭房屋共三十五‧九坪，拆除重建造價亦在一百六十一萬元至一
　　百九十七萬元間，乙○○請求三百萬元顯然過高。況乙○○已收受信義房屋賠償
　　之三百萬元，所受之損害已獲填補，自不得再請求伊賠償等語，資為抗辯。並(一)
　　上訴聲明：(1)原判決不利於甲○○之部分廢棄。(二)右廢棄部分，駁回乙○○在第
　　一審之訴。(二)答辯聲明：駁回乙○○之上訴。
三、經查，八十八年一月十四日乙○○經由信義房屋俞家龍之仲介，以一千一百一十
    萬元之價格向張素真購買系爭房地，並於同年三月二十九日給付價金、移轉所有
　　權登記及交付上開房地完竣。八十八年一月十三日乙○○委託台灣省土木技師公
　　會於鄭兆鴻結構土木技師事務所材料試驗室進行混凝土中氯離子含量測試，經去
　　除粗骨材後測得數值為 0.362421kg/m3，復於同年四月六日委託經濟部商品檢驗
　　局就系爭房屋取樣三樣，進行硬固混凝土粉末之水溶性氯離子檢測，其含量分別
　　為0.024％、0.02％、0.023％，經換算結果相當於0.552kg/m3、0.46kg/m3、0.5
　　29kg/m3 、等事實，有不動產買賣合約書、經濟部商品檢驗局委託試驗報告、預
　　拌混凝土國家標準、換算表、台灣省土木技師公會硬固混凝土氯離子含量試驗報
　　告影本各一件在卷可按（見原審卷一○—二○、五五頁），並為兩造所不爭執，
　　堪信為真實。
四、查，新拌混凝土中鋼筋混凝土最大水溶性氯離子含量之國家標準為0.3kg/m3，業
    經經濟部標準檢驗局之前身經濟部中央標準局於八十七年六月二十五日公布修正
    在案，有國家標準（ＣＮＳ）一件可憑（見原審卷一八、一九頁），而內政部營
    建署將上開國家標準列於「施工中建築物混凝土氯離子含量檢測實施要點」中，
    該要點規定「一為加強施工中建築物混凝土氯離子含量檢測，防杜施工中建築物
    使用未經處理如海砂、海水等混凝土材料，以維護公共安全，特訂定本要點。二
    前項檢測程序如左：(一)檢測標準依中國國家標準，CNS  12891混凝土配比設計準
    則、CNS  1240混凝土粒料、CNS  13407細粒料中水溶性氯離子含量試驗法，CNS
    3090預拌混凝土及CNS  13465新拌混凝土中水溶泩氯離子含量試驗法等規定辦理
    。．．．(六)監造人、承造人及其專任工程人員，應於【建築物混凝土氯離子含量
    檢測報告單】上簽名蓋章負責．．」，該要點附表之「建築物新拌混凝土氯離子
    含量檢測記錄」表中並規定，「1.本試驗方法係根據CNS  13465。2.所處環境需
    作耐久性考慮之鋼筋混凝土平均氯化物含量必須小於0.3kg/m3，而一般鋼筋混凝
    土工程平均氯化物含量必須小於0.6kg/m3」，有該署八十九年十月七日八九營署
    建管字第三六七三八號函檢附實施要點附卷可稽（見原審卷一○九、─一一三頁
    ），嗣內政部於八十八年七月二十九日將上開「建築物新拌混凝土氯離子含量檢
    測記錄」表修正為「建築物新拌混凝土氯離子含量檢測報告單」，並規定為「1.
    本試驗方法係根據CNS  13465。2.依CNS 3090規定，新拌混凝土中最大水溶性氯
　　離子含量（依水溶法）預力混凝土構件為0.15kg/m3 ，鋼筋混凝土為0.3kg/m3」
　　，有內政部營建署八十九年十一月十六日八九營署建管字第五七八六二號函及所
　　附檢測報告單、八十九年十二月六日八九營署建管字第八三○○二號函各一件可
　　參（見原審卷一○九、一一三、一三四、一三六、一三八頁）。又按建築物應用
　　之各種材料及設備規格，除中國國家標準有規定者從其規定外，應依建築技術規
　　則之規定為之，建築技術規則第四條定有明文，故有關鋼筋混凝土氯離子含量之
　　標準，當以經濟部標準檢驗局所公布之國家標準為據。再按物之出賣人，對於買
　　受人應擔保其物依第三百七十三條之規定危險移轉於買受人時，無滅失或減少其
　　價值之瑕疵，亦無滅失或減少其通常效用或契約預定效用之瑕疵，但減少之程度
　　無關重要者，不得視為瑕疵，民法第三百五十四條第一項定有明文。又按買賣標
　　的物之利益及危險，自交付時起，均由買受人承受負擔，但契約另有訂定者，不
　　在此限，民法第三百七十三條亦著有明文。本件系爭房屋係於八十八年三月二十
　　九日交付乙○○，並辦理移轉登記完畢，已如前述，揆之首揭說明，系爭房屋是
　　否有瑕疵，當以八十八年三月二十九日交付乙○○時為判斷之依據，即以經濟部
　　標準檢驗局公布之0.3kg/m3為判斷基礎，而系爭房屋經台灣省土木技師公會及經
　　濟部商品檢驗局測試結果，其混凝土中氯離子含量分別為0.362421kg/m3、0.552
　　kg/m3、0.46kg/m3、0.529kg/m3，已如前述，則系爭房屋屬海砂屋，堪以認定。
　　張素真辯稱：爭房屋係七十三年間建造，海砂屋之測試標準應依建造當時之法律
　　規範為依據，即依內政部營建署混凝土施工規範，一般住宅混凝土中氯離子之含
　　量，應低於0.6kg/m3，系爭房屋未超過該標準云云，自非可採。
五、張素真又辯稱：乙○○於簽約前已檢視系爭房屋現況，並委請俞家龍進行海砂屋
    鑑定，則系爭房屋氯離子之含量，為乙○○簽約時所知悉，其仍進行簽約、付款
    及交屋等手續，應視為已承認系爭房屋之瑕疵云云。查，兩造簽約前，曾委由仲
　　介人俞家龍委託台灣省土木技師公會於鄭兆鴻結構土木技師事務所材料試驗室進
　　行混凝土中氯離子含量測試，有臺灣省土木技師公會硬固混凝土氯離子含量試驗
　　報告一份在卷可按（見原審卷五五頁），並經證人俞家龍到庭結證在卷（見原審
　　卷四七、四八頁），固堪信為真實。然證人俞家龍亦證稱：「簽約前有請具克西
　　弗公司測試輻射，請材料試驗所的鄭兆鴻測試海砂屋」「當初測出來是０．三六
　　，以前的標準是０．六，我問試驗所，他們說以０．三為標準太嚴苛，如有問題
　　的話，就在鋼筋做防銹措施即可」「我有告訴雙方說沒有問題，也有跟乙○○說
　　報告已經出來了，在我這邊，他說沒問題的話，就放在我這裡，到交屋才給他。
　　」（見原審卷四七、四八頁），足見證人俞家龍僅告知兩造其判斷之結果，並未
　　將試驗報告之數值告知乙○○，而乙○○與俞家龍同任職於信義房屋，因彼此專
　　業上之信賴，未再察看該檢視報告，自難以乙○○曾委託進行海砂屋之測試，即
　　證明乙○○於交屋前已知檢驗之氯離子含量為何，張素真所辯，亦非可採。
六、張素真另辯稱：乙○○於購買系爭房屋前，已知該屋之牆壁有壁癌、樓梯間鋼筋
    外露之情形，仍予以購買，事後再以海砂屋為籍口主張減少價金，有違誠信原則
    云云，並提出乙○○所發之存證信函一份在卷為憑（見原審卷八○、八一頁），
    乙○○對上開存證信函之真正及簽約前已發現系爭房屋之牆壁有壁癌乙節，固不
    爭執，但亦陳稱：係因發現上開情形，始請俞家龍進行氯子含量測試等語（見原
    審卷一二一頁），是乙○○於買賣契約訂立之前雖曾至現場檢視系爭房屋，惟房
    屋有牆壁癌及鋼筋外露產生之原因不止一端，是否因氯離子含量過高所致，非經
    檢測無從得知，殊難僅因被上訴人曾於締約前看屋，即認其於買賣契約成立時知
    有氯離子含量過高之瑕疵，張素真所辯，亦不足採信。
七、按所謂物之瑕疵，係指存在於物之缺點而言，凡依通常交易觀念，或依當事人之
    約定，認為物應具備之價值、效用或品質而不具備者，即為物有瑕疵（最高法院
    七十三年台上字第一一七三號判例意旨參照）。物之出賣人，對於買受人應擔保
    其物依民法第三百七十三條之規定危險移轉於買受人時，無滅失或減少其價值之
    瑕疵，亦無滅失或減少其通常效用，或契約預定效用之瑕疵，為民法第三百五十
    四條第一項前段所明定。又買賣因物有瑕疵，而出賣人依民法第三百五十四條至
    第三百五十八條規定，應負擔保之責者，買受人得解除其契約，或請求減少其價
    金，民法第三百五十九條前段定有明文。承前所述，系爭房屋混凝土之氯離子含
    量過高，其混凝土將隨時間經過逐漸剝落，致鋼筋失其保護，進而鏽蝕，致該房
    屋之安全性堪虞，則依通常交易觀念，系爭房屋並未具備應具備之價值、效用及
    品質，而有瑕疵，故出賣人即張素真固應就系爭房屋之上述瑕疵負擔保責任。惟
    按仲介業之業務，涉及房地買賣之專業知識，一般之消費者委由仲介業者處理買
    賣事宜。而仲介業者針對其所為之仲介行為，既向消費者收取高額之佣金，應就
    其所從事之業務負善盡預見危險及調查之義務。系爭房屋係因信義房屋之仲介而
    簽訂買賣契約，為兩造所不爭執，而乙○○於簽約前，曾委請信義房屋之俞家龍
    委託鑑定機構鑑定系爭房屋是否屬海砂屋，鑑定結果系爭房屋混凝土中氯離子含
    量為0.362421kg/m3，已逾經濟部標準檢驗局所公布之0.3kg/m3，屬海砂屋，俞
    家龍竟未將此情告知乙○○，反告知乙○○沒問題等情，已如前述，則俞家龍顯
    未盡調查報告之注意義務，致使乙○○蒙受損失，自應負過失侵權行為之責，而
    俞家龍為信義房屋之受僱人，信義房屋應與俞家龍負連帶賠償之責。又買受人因
    買賣標的存有物之瑕疵而請求減少價金者，其本質亦為不完全給付損害賠償之一
    種，此觀民法第三百六十條規定自明。張素真因系爭房屋之瑕疵而負不完全給付
    之賠償責任，而信義房屋則因俞家龍之侵權行為而負損害賠償責任，其二人對乙
    ○○均應各負全部之給付義務，為不真正連帶債務，故於債務人中一人為給付，
    他債務人即同免其責任。本件乙○○主張因張素真之給付不完全（瑕疵）而受有
    三百萬元之損失，請求減少價金三百萬元，然信義房屋已於原審言詞辯論終結前
    之八十九年十二月二十七日給付乙○○三百萬元，為乙○○所不爭執（見本院卷
    一○七頁），並有記載「立協議書人：信義房屋仲介股份有限公司（以下簡稱甲
    方）、乙○○（以下簡稱乙方），茲為乙方於民國八十八年元月十四日經由甲方
    仲介向張素真（以下簡稱丙方）購買其所有坐落台北市○○區○○路六二一巷六
    弄十二號五樓房地，嗣後發現買賣標的物房屋之氯離子含量超過標準，應由丙方
    負物之瑕疵擔保責任，惟因丙方拒絕負責，刻由乙方以台北地方法院八十八年訴
    字第三四七六號案件訴追中；經甲、乙雙方協調達成合意，條款如后：一甲方同
    意於民國九十年元月十日前給付新台幣參佰萬元正予乙方，以『賠償』乙方所受
    損失。二前條金額由甲方直接匯款至乙方在第一銀行世貿分行第0000000
    0000號帳號。三．．．．」之協議書可稽（見本院卷一四一、一四二頁），
    揆之首揭說明，乙○○請求賠償之目的，已因信義房屋之給付而滿足，張素真對
    乙○○所負之債務亦因而消滅，乙○○自不得再請求張素真減少價金。從而，乙
    ○○請求減少價金，已失其權利保護之必要，自屬不應准許。
八、綜上所述，乙○○依民法第三百五十九條規定，請求張素真給付六十三萬五千九
    百一十九元及自起訴狀繕本送達翌日即八十八年八月二十五日起至清償日止，按
    年息百分之五計算之利息，為無理由，不應准許。原審就此部分判命張素真給付
    ，並為假執行之宣告，自有未洽。上訴意旨指摘原判決此部分不當，求予廢棄改
    判，為有理由。自應由本院予以廢棄改判，如主文第二項所示。又乙○○依民法
    第三百五十九條規定，請求張素真再給付二百三十六萬四千零八十一元及自起訴
    狀繕本送達翌日即八十八年八月二十五日起至清償日止，按年息百分之五計算之
    利息，為無理由，不應准許。原審為乙○○敗訴之判決，並無不合。乙○○上訴
    意旨指摘原判決此部分不當，求予廢棄改判，為無理由，應予駁回。
九、兩造其餘攻擊、防禦方法與判決結果無涉，爰不一一論述，併此明。
十、據上論結，本件張素真之上訴為有理由，乙○○之上訴為無理由，依民事訴訟法
    第四百五十條、第四百四十九條第一項、第七十八條，判決如主文。
中　　　華　　　民　　　國　　九十一　　年　　　四　　　月　　　二　　　日
　　　　　　　　　　　　　　　　　民事第十四庭
　　　　　　　　　　　　　　　　　　　審判長法　官　張　劍　男
　　　　　　　　　　　　　　　　　　　　　　法　官　蘇　芹　英
　　　　　　　　　　　　　　　　　　　　　　法　官　蔡　芳　齡
右正本係照原本作成。
如不服本判決，應於收受送達後二十日內向本院提出上訴書狀，其未表明上訴理由者
，應於提出上訴後二十日內向本院補提理由書狀（均須按他造當事人之人數附繕本）
上訴時應提出委任律師或具有律師資格之人之委任狀；委任有律師資格者，另應附具
律師及格證書及釋明委任人與受任人有民事訴訟法第四百六十六條之一第一項但書或
第二項（詳附註）所定關係之釋明文書影本。
中　　　華　　　民　　　國　　九十一　　年　　　四　　　月　　　八　　　日
　　　　　　　　　　　　　　　　　　　　　　書記官　蔡　錦　輝
附註：
民事訴訟法第四百六十六條之一（第一項、第二項）：
對於第二審判決上訴，上訴人應委任律師為訴訟代理人。但上訴人或其法定代理人具
有律師資格者，不在此限。
上訴人之配偶、三親等內之血親、二親等內之姻親，或上訴人為法人、中央或地方機
關時，其所屬專任人員具有律師資格並經法院認為適當者，亦得為第三審訴訟代理人
。
